臺灣臺東地方法院刑事判決　　　　　　　 100年度易字第17號
公　訴　人　臺灣臺東地方法院檢察署檢察官
被　　　告　唐學山
　　　　　　王清金
　　　　　　邱金華
上列被告因竊盜案件，經檢察官提起公訴（99年度偵字第621號）
，本院判決如下：
    主  文
唐學山、王清金、邱金華均無罪。
    理  由
一、公訴意旨略以：被告唐學山、王清金及邱金華基於竊盜之犯
    意聯絡及行為分擔，由被告唐學山以每日新臺幣（下同）1,
    000元之代價雇用被告王清金、邱金華於民國98年5月20日11
    時許，前往臺東縣太麻里鄉華源村新吉42號旁之華源段887-
    40地號上，持足以為兇器之鋤頭、十字鎬、鋸子及鐮刀等物
    品，盜挖在該地號上胸圍長達7.4公尺之茄苳樹，嗣於被告
    王清金、邱金華砍下該樹木之分枝時，為村民侯明欽發現而
    未遂，因認被告3人共同涉犯刑法第321條第2項、第1項第3
    款之攜帶兇器竊盜未遂罪等語。
二、按犯罪事實應依證據認定之，無證據不得推定其犯罪事實，
    刑事訴訟法第154條第2項定有明文。又事實之認定，應憑證
    據，如未能發現相當證據，或證據不足以證明，自不能以推
    測或擬制之方法，以為裁判基礎。且認定犯罪事實所憑之證
    據，雖不以直接證據為限，間接證據亦包括在內；然而無論
    直接證據或間接證據，其為訴訟上之證明，須於通常一般之
    人均不致有所懷疑，而得確信其為真實之程度者，始得據為
    有罪之認定，倘其證明尚未達到此一程度，而有合理之懷疑
    存在時，事實審法院復已就其心證上理由予以闡述，敘明其
    如何無從為有罪之確信，因而為無罪之判決，尚不得任意指
    為違法，最高法院40年度臺上字第86號、76年度臺上字第49
    86號，分別著有判例可參。又依刑事訴訟法第161條第1項規
    定，檢察官就被告犯罪事實，應負舉證責任，並指出證明之
    方法。因此，檢察官對於起訴之犯罪事實，應負提出證據及
    說服之實質舉證責任。倘其所提出之證據，不足為被告有罪
    之積極證明，或其指出證明之方法，無從說服法院以形成被
    告有罪之心證，基於無罪推定之原則，自應為被告無罪判決
    之諭知，亦有最高法院92年度臺上字第128號判例意旨可參
    。
三、公訴人認被告3人涉犯上開罪嫌，無非以證人楊火城、侯明
    欽於警詢時及偵查中之證述、臺灣臺東地方法院檢察署勘驗
    筆錄、臺東縣太麻里地政事務所99年5月19日太地所測量字
    第0990001841號函所附之土地複丈成果圖及航照圖等，資為
    論據。然訊據被告3人均坦承被告唐學山有以每日1,000元之
    代價雇用被告王清金、邱金華攜帶鋤頭、十字鎬、鋸子及鐮
    刀等物品，於前揭時間、地點，在前揭茄苳樹下從事挖掘及
    檢查之事實，惟均堅詞否認有何攜帶兇器竊盜未遂之犯行，
    被告唐學山辯稱其誤以為前揭茄苳樹坐落之土地為其向國有
    財產局所承租之華源段893地號土地，於向臺東縣政府及國
    有財產局申請並取得同意後，雇用被告王清金、邱金華於前
    揭時間前往前揭茄苳樹下檢查該樹是否有遭蟲蛀，以為將來
    移植之準備，其無竊盜之犯意，且案發當日亦未從事著手移
    植前揭茄苳樹之工作等語；被告王清金、邱金華則均辯稱其
    等受僱於被告唐學山於案發當日前往前揭茄苳樹下從事檢查
    樹根是否有因蟲害而腐爛之情形，於受僱前被告唐學山曾將
    移植許可之公文令其等閱覽，是其等從事檢查之工作，並非
    出於竊盜之犯意而為，且依當時所攜帶之前揭工具亦無從挖
    取並移植前揭茄苳樹等語。
四、經查：
(一)被告唐學山部分：
    前揭茄苳樹坐落位置為臺東縣太麻里鄉○○段○○段887-40
    地號土地，此有臺東縣太麻里地政事務所99年5月19日太地
    所測量字第0990001841號函所附之土地複丈成果圖及航照圖
    （參偵卷第48-50頁）在卷可查。又被告唐學山雖有自93年
    起向財政部國有財產局承租同段887-37地號、887-39地號、
    887-52地號、887-53地號、893地號、907地號等土地，惟其
    承租範圍未包括前揭茄苳樹坐落之同段887-40地號土地等情
    ，則有國有耕地租賃契約書影本（參本院卷第33頁）、土地
    登記第二類謄本（參警卷第54頁）、臺灣臺東地方法院檢察
    署公務電話記錄單（參偵卷第96-1頁）、財政部國有財產局
    臺灣北區辦事處臺東分處100年1月4日台財產北東三字第099
    0011067號函及所附土地建物查詢資料、臺東縣太麻里鄉地
    籍圖查詢資料（參偵卷第96-2頁至第96-4頁）在卷可稽。是
    以，前揭茄苳樹坐落之土地非屬被告唐學山向國有財產局所
    承租之同段893地號土地，應可認定。再者，被告唐學山所
    承租之同段893地號土地，距前揭茄苳樹之直線最近距離尚
    有328.31公尺，此亦有前揭臺東縣太麻里地政事務所函文所
    附之土地複丈成果圖（參偵卷第49頁）在卷可按。是以，同
    段893地號土地與前揭茄苳樹所在之位置差距甚遠，則被告
    唐學山以其誤前揭茄苳樹坐落之土地為其向國有財產局所承
    租之同段893地號土地等詞置辯，固屬有疑。另查：
  1.按攜帶兇器而犯竊盜罪，為刑法所禁止，且未遂犯亦罰之。
    刑法第321條第2項、第1項第3款固有明文。次按，已著手於
    犯罪行為之實行而不遂者，為未遂犯。刑法第25條第1項定
    有明文。又刑法第25條所謂已著手於犯罪行為之實行，係指
    對於構成犯罪要件之行為，已開始實行者而言，若於著手此
    項要件行為以前之準備行動，係屬預備行為，除法文有處罰
    預備犯之明文，應依法處罰外，不能遽以未遂犯罪論擬。最
    高法院30年上字第684號判例可資參照。再者，是否著手於
    犯罪行為之實行，應自行為人是否依其犯罪計畫，開始實行
    與構成要件之實現具有密切相關之實行行為而斷。而就刑法
    竊盜罪章所保護之法益乃係對所管領財產之支配力，則決定
    竊盜行為著手時點，亦應考慮具體財產持有人之支配力是否
    已有被侵害之直接或現實危險。從而，個案之中是否已達竊
    盜著手之程度，仍應以具體之犯罪事實作為觀察。
  2.關於前揭茄冬樹所在位置之周邊狀況乙節，證人即臺東縣政
    府農業處林務保育科技士柯漢強於本院訊問時具結證稱：如
    欲移植前揭茄冬樹，受限於陡坡之地形、對外之聯絡道路甚
    窄、該樹樹冠幅甚大等因素，於移植前須先開路，讓吊車進
    入現場吊住，並向下進行挖掘，找出樹根，再為裁切、斷根
    後以吊車將之吊起，再以防水布、稻草包覆根部以防止水分
    流失，始得將前揭茄冬樹載離現場，自開路起之前期準備作
    業至少亦須3日之工作時間等語。又經本院於現場勘驗結果
    ，該茄冬樹胸圍約為6.9公尺，位處斜坡之上，自對外平面
    可行走之道路尚有距離，人員前往該茄冬樹位置需順斜坡慢
    行始能抵達，其上行及下行皆非容易等情，有本院勘驗筆錄
    （本院卷第47-49頁）、現場勘驗照片（本院卷第50-76頁）
    及刑案現場照片（警卷第39-53頁）在卷可參，是前揭證人
    柯漢強所述，與本院勘驗所見結果及卷內照片大致相符。從
    而，自客觀情狀以觀，該茄冬樹在移植過程中，應於吊車進
    入現場將之吊起，並從事裁切、斷根之工作之際，原持有人
    對該茄冬樹之支配力，始有被侵害之直接或現實危險而達著
    手之程度。
  3.關於被告王清金、邱金華2人於案發當日在前揭茄苳樹下挖
    掘之程度乙節，證人楊火城於警詢時、偵查中及本院訊問時
    證述：伊於案發當日發現被告王清金、邱金華2人在挖掘前
    揭茄冬樹後即報警處理，隨後伊帶警員前往現場時，該茄冬
    樹尚未被挖掘，上揭被告2人僅先行清土，為挖掘之準備等
    語。又證人侯明欽於警詢時、偵查中及本院訊問時證述：伊
    經當地農民通知後前往案發現場制止被告王清金、邱金華2
    人，惟該2人僅在前揭茄冬樹旁邊為整理，該茄冬樹遭尚未
    被挖掘等語，二者所述大致相同，亦與警卷所附之現場照片
    互核相符（警卷第39-53頁）。再者，證人柯漢強經本院提
    示警卷所附之現場照片證稱：依照片所顯示之挖掘程度及小
    樹根遭裁切之狀況，於移植樹木之過程中，仍屬前期之作業
    ，尚未到最後於重要之處為斷根之行為，係屬重機具到來前
    所為之工區整理等語。是被告等人辯稱當日所為之挖掘，目
    的僅在於檢查樹根是否有因蟲害而腐爛之情形，並未從事著
    手移植前揭茄苳樹之工作等語，尚非全然無憑。
  4.另對照本院勘驗案發當日現場之結果，該茄冬樹非但處於斜
    坡之上，且距離對外可供人員行走之道路亦有一段距離，有
    本院勘驗筆錄（本院卷第47-49頁）及現場勘驗照片（本院
    卷第50-76頁）在卷可參。是以，在案發當日現場處於尚未
    未開路之情況，亦可認定。又被告王清金、邱金華2人於案
    發當日所攜帶之鋤頭、鐮刀等物品，均屬小型之農用器具，
    此觀警卷所附照片自明(警卷第47頁下方照片)，對照胸圍寬
    達6.9公尺之前揭茄冬樹，單憑其2人之力及前揭小型農用器
    具，欲鋸斷或砍斷樹木主根乃至樹身而使之分離土地，實無
    可能，且於未開路之情況下將前揭茄冬樹進行移植之工作，
    更難想像。
  5.至警卷所附現場照片(參警卷第51頁)，顯示前揭茄冬樹之部
    分樹枝有遭砍斷之跡象；又臺東縣政府所製作之太麻里鄉山
    坡地違規使用勘查紀錄載有(參警卷第34頁、偵卷第38頁)前
    揭茄冬樹枝樹幹土壤經人工挖掘深度1公尺、寬度2公尺之內
    容，亦有警卷所附照片(參警卷第50頁)可資對照。就此，證
    人柯漢強經本院提示前揭現場照片後雖證稱：依照片所顯示
    之挖掘程度及小樹根遭裁切之狀況，已超出檢查樹木根部是
    否有因病蟲害而有腐爛情形之程度等語。然被告王清金、邱
    金華於案發當日究非從事移植之工作，已如前述，是其是否
    有超出檢查必要範圍，而對樹木為不必要之破壞及挖掘，實
    無礙於其等當日所為僅為準備、預備移植行為之認定。況且
    ，前揭照片所示遭砍斷之部分，係屬該樹之鬚根，尚非主根
    亦或重要之偏根，亦有證人陳國榮於本院訊問時之證述在卷
    可考。再者，為檢查位處斜坡上之樹根，而因應地勢挖掘較
    深之深度，以利檢查之遂行，尚非不能想像，亦非位處平地
    上之樹根可資比擬。是尚不能以此即認為被告王清金、邱金
    華於案發當日所為之挖掘及砍斷樹木鬚根之行為，即非單純
    之樹木檢查工作。
  6.綜上，被告唐學山雇請被告王清金、邱金華2人於案發當日
    所為之行為，尚未達著手竊取該茄冬樹之程度，應可認定。
(二)被告王清金、邱金華部分：
    證人即共同被告唐學山於本院訊問時證稱其向被告王清金、
    邱金華稱欲移植前揭茄冬樹，並提出臺東縣政府林務科、水
    土保持科及國有財產局之公文予渠等閱覽後，雇請被告王清
    金、邱金華2人為作業上之協助，而先於案發當日前往檢查
    該茄冬樹之樹身狀況，以判斷是否適合移植等語，又財政部
    國有財產局臺灣北區辦事處臺東分處確曾同意被告唐學山移
    除其所承租之華源段段893地號土地上之茄冬樹，有臺東縣
    政府98年1月15日府農土字第0983001648號函(警卷第56頁)
    、臺東縣政府98年1月19日府農林字第0983002063號函(警卷
    第57頁)及財政部國有財產局臺灣北區辦事處臺東分處98年2
    月4日台財產北東三字第0980000552號函(警卷第35頁、偵卷
    第35頁)在卷可資參照，且案發時間亦在前揭公文核發之後
    ，是被告王清金、邱金華辯稱於受雇前被告唐學山曾將移植
    許可之公文令其等閱覽而誤信被告唐學山有權移除等語，尚
    非全然無據。從而，被告王清金、邱金華2人於事前是否知
    悉前揭茄冬樹並非坐落於被告唐學山所承租之華源段段893
    地號土地乙事，而與被告唐學山有竊盜之犯意聯絡，實屬有
    疑。況且，卷內證據所示，被告王清金、邱金華於案發當日
    所為之行為，尚未達著手竊取該茄冬樹之程度，亦如前述。
    從而，被告王清金、邱金華2人是否基於竊盜之犯意而著手
    於犯罪行為之實行，仍存有相當之懷疑。
五、據上所陳，本件檢察官所舉之證據，尚不足以證明被告3人
    確有共同基於竊盜之犯意聯絡而著手實行竊取前揭茄冬樹之
    之犯行。此外，復查無其他積極證據足資證明被告有起訴書
    所載之犯行，揆諸首開說明，犯罪尚屬不能證明，應為無罪
    之諭知。
據上論斷，應依刑事訴訟法第301條第1項，判決如主文。
本件經檢察官劉仲慧到庭執行職務。
中    華    民    國  100    年     9    月     16    日
                  刑事第一庭  審判長法  官  陳弘能
                                    法  官  簡大倫
                                    法  官  楊峻宇
以上正本證明與原本無異。
如不服本判決應於收受送達後10日內向本院提出上訴書狀，並應
敘述具體理由；其未敘述上訴理由者，應於上訴期間屆滿後20日
內向本院補提理由書（均須按他造當事人之人數附繕本）。「切
勿逕送上級法院」。告訴人或被害人對於本判決如有不服，請書
具不服之理由狀，請求檢察官上訴者，其上訴期間之計算係以檢
察官收受判決正本之日期為準。
                                    書記官  黃健豪
中    華    民    國   100    年    9     月    16    日